ACORDAO-COMPLETO-2553376

ACÓRDÃO 7299/2022 ATA 36/2022 - PRIMEIRA CÂMARA

VISTOS, relatados e discutidos estes autos, em que se examina o ato inicial de aposentadoria de Maria Glaci Ferreira Silveira no cargo de Assistente em Administração da Fundação Universidade Federal do Rio Grande - Furg.
ACORDAM os Ministros do Tribunal de Contas da União, reunidos em sessão da 1ª Câmara, ante as razões expostas pelo Relator e com fundamento no art. 71, inciso III, da Constituição Federal, nos arts. 1º, inciso V, e 39, inciso II, da Lei 8.443/1992 e na Súmula-TCU 106, em:
9.1. considerar legal o ato de aposentadoria de Maria Glaci Ferreira Silveira;
9.2. dar ciência à Furg quanto à irregularidade do pagamento de parcelas relativas à complementação salarial e planos econômicos que já deveriam ser absorvidas pelos aumentos subsequentes aplicáveis ao respectivo plano de carreira;
9.3. determinar à Furg que:
9.3.1. acompanhe a ação judicial que fundamenta o recebimento, pela interessada, dos quintos relativos a funções comissionadas exercidas entre 8/4/1998 e 4/9/2001, adotando as medidas necessárias à supressão da parcela assim que possível;
9.3.2. efetue o pagamento da verba como "parcela compensatória", nos moldes do decidido pelo STF no RE 638.115/CE, enquanto perdurar o efeito da decisão judicial;
9.4. encaminhar cópia deste acórdão à Furg e à interessada, com a informação de que a íntegra do relatório e do voto que o fundamentam está disponível no endereço eletrônico www.tcu.gov.br/acordaos.

Ato de aposentadoria de Maria Glaci Ferreira Silveira no cargo de Assistente em Administração encaminhado pela Fundação Universidade Federal do Rio Grande ao TCU para fins de exame e registro.

Primeira Câmara

3. Interessada: Maria Glaci Ferreira Silveira (XXX.951.830-XX), servidora aposentada

13.1. Ministros presentes: Benjamin Zymler (na Presidência), Vital do Rêgo e Jorge Oliveira (Relator).
13.2. Ministro-Substituto convocado: Marcos Bemquerer Costa.
13.3. Ministros-Substitutos presentes: Augusto Sherman Cavalcanti e Weder de Oliveira.

JORGE OLIVEIRA

Trata-se do exame do ato de aposentadoria de Maria Glaci Ferreira Silveira no cargo de Assistente em Administração, submetido pela Fundação Universidade Federal do Rio Grande a este Tribunal para fins de análise e registro, de acordo com o art. 71, inciso III, da Constituição Federal.  
2.	Reproduzo, a seguir, trechos da instrução elaborada pela Secretaria de Fiscalização de Integridade de Atos e Pagamentos de Pessoal e de Benefícios Sociais - Sefip que analisou a concessão:
	"[...]
	Exame das Constatações
	9. Ato: 97363/2019 - Inicial - Interessada: Maria Glaci Ferreira Silveira - CPF: XXX.951.830-XX
	9.1. Parecer do Controle Interno: considerar o ato legal com esclarecimentos. Justificativa:  Emitimos parecer pela legalidade do ato, uma vez que já foram excluídas as rubricas de decisão judicial referentes a URP e a Plano de Cargos e Salários, constantes na ficha financeira da servidora, na data da aposentadoria. Resta ativa uma rubrica de decisão judicial referente à incorporação de quintos, no valor de R$ 33,01.
	9.2. Constatações e análises: 
	9.2.1. Houve o registro de pelo menos uma rubrica com 'Denominação para análise pelo TCU = Decisão judicial (16171 - DECISAO JUDICIAL TRANS JUG APO (Decisão judicial - Outros) - R$ 65,44) .
	a. Justificativa do Gestor de Pessoal: Não há. Verificação efetuada no âmbito do TCU.
	b. Análise do Controle Interno:  Não há. Verificação efetuada no âmbito do TCU.
	c. Análise da Equipe Técnica: Legal
	Trata-se de rubrica judicial referente ao pagamento de diferença salarial decorrente de reformulação do quadro de pessoal da respectiva carreira de docentes e servidores; portanto, rubrica referente à diferença salarial decorrente de implantação de plano de cargos e salários. Ora, não se desconhece que de lá para cá já foram implantados inúmeros reajustes salariais e planos de cargos e salários que corrigiram as distorções pretéritas, de modo que tal rubrica não tem mais razão de existir, vez que já deveria ter sido absorvida por ocasião da implantação do primeiro plano de cargos e salários concedido a categoria, devendo ser excluída do pagamento do interessado, por isso o pagamento está ilegal. Entretanto, considerando o valor ínfimo de R$ 65,44 e a novel jurisprudência do TCU, adotada nos Acórdãos 9.438 e 11.246, ambos de 2021, da 1ª Câmara, de relatoria do Ministro Jorge Oliveira, propõe o registro e a legalidade do ato, cabendo, porém, determinação para que a presente rubrica de seja excluída.
	9.2.2. Houve o registro de pelo menos uma rubrica com 'Denominação para análise pelo TCU = Decisão judicial (10289 - DECISAO JUDICIAL N TRAN JUG AP (Decisão judicial - Outros) - R$ 33,01) .
	a. Justificativa do Gestor de Pessoal: Não há. Verificação efetuada no âmbito do TCU.
	b. Análise do Controle Interno:  Não há. Verificação efetuada no âmbito do TCU.
	c. Análise da Equipe Técnica: Ilegal
	É ilegal a concessão da vantagem de quintos em razão do exercício de funções comissionadas após o advento da Lei 9.624/1998.
	Nesse caso, como a incorporação de quintos entre o período de 8/4/1998 a 4/9/2001 está amparada por decisão judicial não transitada em julgado, será proposta determinação para absorção da rubrica, consoante decidido pelo STF no âmbito do RE 638.115/CE.
	9.2.3. Houve o registro de pelo menos uma rubrica com 'Denominação para análise pelo TCU = Vantagem de caráter pessoal (82107 - VPNI ART.62-A LEI 8112/90 - AP (Vantagem de caráter pessoal - VPNI art. 62-A Lei 8.112/90) - R$ 106,60) .
	a. Justificativa do Gestor de Pessoal: Não há. Verificação efetuada no âmbito do TCU.
	b. Análise do Controle Interno:  Não há. Verificação efetuada no âmbito do TCU.
	c. Análise da Equipe Técnica: Legal
	A concessão da vantagem de quintos ou décimos está em consonância com a jurisprudência deste Tribunal e os critérios das Leis 8.911/1994 e 9.624/1998 (os períodos anteriores a 8/4/1998 são suficientes para a incorporação da vantagem de quintos) .
	9.2.4. O Controle interno emitiu parecer pela legalidade com esclarecimentos.
	a. Justificativa do Gestor de Pessoal: Não há. Verificação efetuada no âmbito do TCU.
	b. Análise do Controle Interno:  Não há. Verificação efetuada no âmbito do TCU.
	c. Análise da Equipe Técnica: Legal
	Os esclarecimentos apontados pelo Controle Interno são irrelevantes para a análise da legalidade do ato ou já foram analisados em crítica específica do e-Pessoal.
	9.2.5. Houve o registro de pelo menos uma rubrica com 'Denominação para análise pelo TCU = Decisão judicial (16171 - DECISAO JUDICIAL TRANS JUG APO (Decisão judicial - Outros) - R$ 595,64) .
	a. Justificativa do Gestor de Pessoal: Não há. Verificação efetuada no âmbito do TCU.
	b. Análise do Controle Interno:  Não há. Verificação efetuada no âmbito do TCU.
	c. Análise da Equipe Técnica: Ilegal
	O interessado possui pagamento de plano econômico judicial em desacordo com o entendimento do TCU, em razão de que tal rubrica já deveria ter sido absorvida pelos sucessivos reajustes salariais e planos de carreira concedidos a todas as categorias do funcionalismo público. Nesse sentido, o pagamento da presente rubrica é ilegal, devendo ser excluído do contracheque.
	[...]
	CONCLUSÃO
	10. A abrangência e a profundidade das verificações levadas a efeito fundamentam convicção de que o Ato 97363/2019 pode ser apreciado pela ilegalidade, em razão das irregularidades apontadas no item 'Exame das Constatações' desta instrução, que representam afronta à legislação e à jurisprudência de referência
	PROPOSTA DE ENCAMINHAMENTO
	11. Ante o exposto, com fundamento no art. 71, inciso III, da Constituição Federal; no art. 1º, inciso V, e art. 39, incisos I e II, da Lei 8.443/1992, no art. 260 do Regimento Interno do Tribunal de Contas da União, propõe-se: 
	11.1. Considerar ilegal e recusar registro ao ato de aposentadoria de Maria Glaci Ferreira Silveira do quadro de pessoal da Fundação Universidade Federal do Rio Grande, com base nos arts. 71, inciso III, da Constituição Federal; 1º, inciso V, e 39, inciso II, da Lei 8.443/1992 e 260, § 1º, do Regimento Interno.
	11.2. Com fulcro no art. 262, caput, do Regimento Interno deste Tribunal, determinar à Universidade Federal do Rio Grande que: 
	11.2.1.	dê ciência, no prazo de quinze dias, contados da notificação, do inteiro teor desta deliberação à interessada, alertando-a de que o efeito suspensivo proveniente da interposição de eventuais recursos junto ao TCU não a exime da devolução dos valores percebidos indevidamente, caso o recurso não seja provido.
	11.2.2.	promova, no prazo de 30 (trinta) dias, o destaque da (s) parcela (s) de quintos incorporada (s) com amparo em funções comissionadas exercidas entre 8/4/1998 a 4/9/2001 e transforme-a (s) em 'Parcela Compensatória' a ser absorvida por quaisquer reajustes futuros, consoante decidido pelo STF no RE 638.115/CE, caso a incorporação tenha se dado por decisão administrativa ou por decisão judicial não transitada em julgado.
	11.2.3. dispense a devolução dos valores indevidamente recebidos de boa-fé até a data da ciência da Fundação Universidade Federal do Rio Grande, do acórdão que vier a ser proferido, com base no Enunciado 106 da Súmula da Jurisprudência do TCU.
	11.2.4. promova a exclusão, no prazo 15 (quinze) dias, contados a partir da ciência desta deliberação, sujeitando-se a autoridade administrativa omissa à responsabilidade solidária, da rubrica apontada em face de manifesta ilegalidade, segundo entendimento pacífico do TCU, uma vez que a mesma já deveria ter sido absorvida pelos sucessivos planos de carreira."
3.	O Ministério Público junto ao TCU, representado neste processo pelo Procurador Júlio Marcelo de Oliveira, concordou com a unidade técnica em relação à ilegalidade do pagamento de quintos incorporados com base em funções comissionadas exercidas após o advento da Lei 9.624/1998. Contudo, assinala, que as parcelas relativas: (i) à diferença salarial decorrente de implantação de plano de cargos e salários; e (ii) a planos econômicos, cujos valores deveriam ter sido absorvidos pelos reajustes salariais, já foram excluídas da ficha financeira da servidora, na data da aposentadoria.
4.	Assim, como a única rubrica irregular constante, atualmente, do ato em apreciação é aquela referente aos quintos, o MP/TCU considera desnecessária a determinação para exclusão das outras parcelas, conforme indicado no item 11.2.4 da proposta de encaminhamento da unidade técnica.
	É o relatório.

não há

Procurador Júlio Marcelo de Oliveira

APOSENTADORIA. PAGAMENTO DE QUINTOS DE FUNÇÕES EXERCIDAS APÓS A LEI 9.624/1998. DECISÃO NÃO TRANSITADA EM JULGADO. APLICAÇÃO DA MODULAÇÃO DEFINIDA PELO STF NO RE 638.115/CE. VALOR INSIGNIFICANTE. ATO LEGAL. DETERMINAÇÃO PARA ACOMPANHAMENTO DA AÇÃO JUDICIAL E SUPRESSÃO DA RUBRICA PAGA INDEVIDAMENTE ASSIM QUE POSSÍVEL.

APOSENTADORIA (APOS)

Em exame o ato de concessão de aposentadoria em favor de Maria Glaci Ferreira Silveira no cargo de Assistente em Administração, submetido pela Fundação Universidade Federal do Rio Grande - Furg à apreciação do Tribunal de Contas da União para fins de registro, nos termos do art. 71, inciso III, da Constituição Federal.
2.	Ao instruir o feito, a Sefip manifestou-se pela negativa de registro, apontando a existência de três rubricas irregulares nos proventos da interessada:
	a) diferença salarial decorrente de implantação de plano de cargos e salários;
	b) planos econômicos, cujos valores deveriam ter sido absorvidos pelos reajustes salariais decorrentes da implantação de novos planos de carreira do funcionalismo público federal; e
	c) quintos, com o aproveitamento de funções comissionadas exercidas após o advento da Lei 9.624/1998.
3.	Contudo, o Ministério Público junto a esta Corte de Contas - MP/TCU chamou atenção para o fato de as duas primeiras verbas já terem sido excluídas dos proventos da interessada. Assim, a determinação sugerida pela unidade técnica para seu expurgo seria desnecessária, consoante orientação contida no § 4º do art. 260 do Regimento Interno do TCU.
4.	De fato, a ficha financeira de peça 5, p. 6, não contém as aludidas rubricas. De toda forma, o dispositivo regimental referenciado pelo MP/TCU não exime esta Corte de ressalvar as irregularidades inicialmente apontadas, nos seguintes termos:
	"§ 4º Os atos que, a despeito de apresentarem algum tipo de inconsistência em sua versão submetida ao exame do Tribunal, não estiverem dando ensejo, no momento de sua apreciação, a pagamentos irregulares, serão considerados legais, para fins de registro, devendo ser consignada no julgamento a ressalva em relação à falha que deixou de existir." (grifei) 
5.	Quanto à matéria de fundo, a Sefip está correta quanto à ilegalidade do recebimento de quintos após a Lei 9.624/1998.
6.	O tema foi pacificado pelo Supremo Tribunal Federal - STF, em repercussão geral, quando do julgamento Recurso Extraordinário - RE 638.115/CE. Na modulação de efeitos daquele julgado, o STF decidiu que os quintos ou décimos decorrentes de funções comissionadas exercidas após 8/4/1998 e que estejam amparados por decisão judicial transitada em julgado poderão subsistir, mas que aqueles concedidos em razão de decisão judicial não transitada em julgado ou de decisão administrativa deverão ser convertidos em parcela compensatória, a ser absorvida por reajustes futuros.
7.	No entanto, consulta realizada por minha assessoria na folha de pagamento da interessada, confirmou a informação, presente na instrução da unidade técnica, de que a parcela impugnada é de apenas R$ 33,01. Nesse contexto, julgo presentes os pressupostos para se julgar, desde já, legal o ato em exame, em linha com a nova jurisprudência do TCU, adotada nos Acórdãos 9.348 e 11.246, ambos de 2021 e da 1ª Câmara, de minha relatoria, bem como nos Acórdão 4240/2021-TCU-Primeira Câmara (Relator: Ministro-Substituto Augusto Sherman Cavalcanti) e 2.451/2022-TCU-1ª Câmara (Relator: Ministro-Substituto Weder de Oliveira) . 
8.	Em todos esses julgados prevaleceu a tese de que o Tribunal, em atenção aos princípios da insignificância, da razoabilidade, da eficiência, da economicidade e do custo-benefício do controle, pode considerar legal o ato de aposentadoria quando, em razão do baixo valor da parcela impugnada, os custos envolvidos com a emissão de novo ato pela unidade de origem e com seu processamento e julgamento por esta Corte superarem os benefícios esperados. No caso em exame, o TCU deve determinar à unidade de origem acompanhe a ação judicial que serve de fundamento ao pagamento irregular, adotando as providências para regularização da impropriedade assim que possível e aplicando a modulação definida pelo STF até lá.
9.	Por fim, registro que o ato de concessão de aposentadoria em análise deu entrada no TCU há menos de cinco anos, o que afasta a aplicação do entendimento firmado pelo STF no RE 636.553, que fixou para o TCU prazo de cinco anos, a contar de seu ingresso, para apreciação de ato de admissão e de concessão de aposentadoria, reforma e pensão.
	Assim, divirjo parcialmente, pelos motivos acima expostos, das propostas de encaminhamento da unidade técnica e do MP/TCU, e voto por que o Tribunal adote o acórdão que ora submeto à apreciação deste Colegiado.
TCU, Sala das Sessões, em 11 de outubro de 2022.
JORGE OLIVEIRA 
Relator